臺灣高等法院高雄分院刑事裁定
111年度毒抗字第239號
抗  告  人  
即  被  告  鍾東興



上列抗告人因聲請強制戒治案件，不服臺灣屏東地方法院中華民
國111年6月2日裁定(111年度毒聲字第333號)，提起抗告，本院
裁定如下：
    主  文
抗告駁回。
    理  由
一、本件抗告意旨略以：依照法務部民國110年3月26日「有無繼
    續施用毒品傾向評估標準評分說明手冊，該標準適用每一受
    觀察勒戒處分人，該手冊之判定原則，由處所及醫療人員依
    各紀錄及觀察勒戒期間行為表現評分。於原裁定中，抗告人
    即被告鍾東興臨床評估項目為29分，被告入所並無毒品反應
    ，在所表現良好，入所前已在屏東看守所1年6月（應為竹田
    分監之誤）。社會穩定度7分，被告在外有穩定鐵工專長，
    固定工作，無偷、搶之不良前科紀錄，毒品是被告工作所得
    金錢購買，被告認分數有瑕疵，請重新計算評估。被告服刑
    已久，在屏東時母親會來探視，但至高雄後路途遙遠，父母
    年邁，姐姐、弟弟或因有疾病或要照顧父母等，家中田地無
    人耕作，請重新計算評估被告分數是否有瑕疵，撤銷原裁定
    ，使被告早日回歸社會。
二、本案法律適用之說明
㈠、按觀察、勒戒後，檢察官依據勒戒處所之陳報，認受觀察、
    勒戒人有繼續施用毒品傾向者，應聲請法院裁定令入戒治處
    所強制戒治，其期間為6個月以上，至無繼續強制戒治之必
    要為止，但最長不得逾1年，毒品危害防制條例第20條第2項
    後段定有明文。是檢察官依據勒戒處所之陳報，認受觀察、
    勒戒人有繼續施用毒品傾向者，應聲請法院裁定令入戒治處
    所強制戒治，此乃戒絕毒癮之法定程序。亦即此處遇制度之
    目的，在於幫助施用毒品者戒除毒癮，消滅其再次施用毒品
    之危險性，且無例外規定。且毒品危害防制條例所規定之觀
    察、勒戒或強制戒治處分，其立法意旨在幫助施用毒品者戒
    除毒癮，該處分之性質非為懲戒行為人，而係針對行為人將
    來之危險所為預防、矯治措施之保安處分，以達教化與治療
    之目的，可謂刑罰之補充制度，從而毒品危害防制條例本身
    所規定之強制戒治等保安處分，雖兼具自由刑之性質，卻有
    刑罰不可替代之教化治療作用。
㈡、而有無繼續施用毒品傾向之評估標準，乃以受觀察勒戒人之
    觀察勒戒後之結果，併參酌觀察勒戒前之各種情況，作為評
    估之依據。依法務部訂頒之「有無繼續施用毒品傾向評估標
    準評分說明手冊」，其判斷準則係以1.前科紀錄與行為表現
    （含毒品犯罪相關司法紀錄、首次毒品犯罪年齡、其他犯罪
    相關紀錄、入所時尿液毒品檢驗等靜態因子；所內行為表現
    等動態因子）、2.臨床評估（物質使用行為等靜態因子；精
    神疾病共病『含反社會人格』、臨床綜合評估『含病識感、動
    機、態度、就醫意願』等動態因子）、3.社會穩定度（含工
    作、家庭等靜態、動態因子）3項合併計算分數，先以靜態
    因子分數評分，靜態因子分數總分在60分（含）以上為「有
    繼續施用毒品傾向」；60分以下，與動態因子分數相加，如
    果總分在60分（含）以上，為「有繼續施用毒品傾向」。　
    　　
㈢、是故，受觀察、勒戒人有無繼續施用毒品傾向，以多面向之
    角度評估觀察勒戒之個案，由處所及醫療人員依據個案各項
    紀錄、資料及觀察勒戒期間之行為表現，加以評分，以分數
    的方式呈現評估結果，製作有無繼續施用毒品傾向評估標準
    紀錄表，並依此判斷個案再度使用毒品傾向之高低。因該判
    斷結果係以科學方法評估再犯可能性，減少人為主觀因素之
    誤差，具有相當之科學化、客觀及公正性，自可作為評估有
    無繼續施用毒品傾向之判斷標準。而上開評估標準係適用於
    每一位受觀察、勒戒處分之人，具一致性、普遍性、客觀性
    ，倘其評估由形式上觀察，並無計算錯誤或裁量濫用等明顯
    違法、不當之情事，法院應予尊重。
三、經查：
㈠、被告因施用第一、二級毒品，經原審法院以110年度毒聲字第
    840號裁定令入勒戒處所觀察、勒戒確定，於111年4月11日
    送勒戒處所執行，且其於觀察、勒戒期間，經勒戒處所判定
    有繼續施用毒品傾向之事實，有原審法院上述刑事裁定、臺
    灣屏東地方檢察署檢察官觀察勒戒處分執行指揮書、法務部
    矯正署高雄戒治所111年5月17日高戒所衛字第11110003120
    號函暨所附有無繼續施用毒品傾向證明書及有無繼續施用毒
    品傾向評估標準紀錄表等資料附卷（110年度毒偵字第1971
    號卷）可稽。
㈡、依上開有無繼續施用毒品傾向評估標準紀錄表之記載，被告
    在前科紀錄與行為表現方面評分28分，在臨床評估方面評分
    29分，在社會穩定度方面得分7分，靜態因子得分合計50分
    ，動態因子得分合計14分，靜態因子與動態因子總分合計【
    64分】；而依法務部與衛生署共同修正之「有無繼續施用毒
    品傾向評分標準評分說明手冊」所定判定原則，得分在60分
    以上者，即可判定為有繼續施用毒品傾向。茲被告之得分為
    64分，已逾60分，故而判定有繼續施用毒品傾向。
㈢、就被告關於「臨床評估」此一項目之分數計算質疑部分，核
    各該細項得分情形為：⒈物質使用行為：1-1多重毒品濫用：
    0分；1-2合法物質（菸、酒、檳榔）濫用：2分（無此情形
    者為0分，有此情形者每種為2分，被告有抽菸，故為2分）
    ；1-3使用方式：10分（被告本次以注射方式使用為10分，
    此為被告於偵查中自承：我以針筒注射自明，見109年度毒
    偵字第1270號第52頁）；1-4使用年數：10分（被告使用毒
    品超過1年，故得10分）；⒉精神疾病共病（含反社會人格）
    ：0分（無此情形者為0分）；⒊臨床綜合評估（含病識感、
    動機、態度、就醫意願）：4分（依其屬正常至極重度情形
    ，分別為0分至7分，被告經評估為極重度而為7分），依上
    ，得分共29分（2+10+10+7＝29）。
㈣、被告指其採尿無毒品反應，在所表現良好，無偷、搶不良前
    科等，則核屬「前科紀錄與行為表現」之其他犯罪相關紀錄
    、入所時尿液毒品檢驗、所內行為表現部分。而被告就此，
    在入所時尿液毒品檢驗：0分（無藥物反應者為0分）；所內
    行為表現：2分（重度違規者為15分；輕中度違規者為5分；
    持續於所內抽菸者為2分，被告有最後一種情形，故為2分）
    ；其他犯罪相關紀錄：6分（1筆紀錄2分，依評分說明手冊
    所謂其他犯罪相關紀錄係指前述毒品犯罪相關司法紀錄以外
    之所有犯罪項目。而被告有違反著作權法、過失傷害、公共
    危險等3筆前科紀錄，見臺灣高等法院被告前科紀錄表，本
    院卷19至37頁。1筆紀錄2分，被告有3筆紀錄，故為6分）；
    加計被告毒品犯罪相關司法紀錄：10分（1筆紀錄5分，被告
    有11筆紀錄，超過此細項得分上限10分，故以10分論計）；
    及首次毒品犯罪年齡：10分（被告首次毒品犯罪年齡為20歲
    以下，故為10分），得分為28分（10+10+6+2＝28）。
㈤、被告社會穩定度得分7分。情形為：工作部分：2分（被告為
    兼職工作者《務農》為2分，依評估手冊記載，兼職工作者指
    入所前僅有受聘雇之兼職工作而言）；入所後家人是否訪視
    ：5分（無此情形者為5分），得分7分（2+5＝7）。
㈥、則經核上述各項評分，並無計算錯誤等情事，且與卷附臺灣
    高等法院被告前案紀錄表等事證並無不符，又上開判定結果
    係依主管機關訂頒之評估基準進行，在客觀上並無逾越裁量
    標準，且上開判定結果是由專業醫師依前開評估基準所為之
    專業判斷。是以被告得分64分，法務部矯正署高雄戒治所判
    定被告有繼續施用毒品之傾向，實屬有據。又被告雖稱在高
    雄執行觀察勒戒路途遙遠，質疑家人訪視之得分，然「入所
    後家人是否訪視」之項目，乃在於觀察各行為人之家庭支持
    情形，亦即有無家人陪伴行為人共同渡過戒除毒品並保持遠
    離毒品之難關，以評估行為人繼續施用毒品之風險高低狀況
    ，此經評估為繼續施用毒品之風險較高，僅係客觀反應被告
    之家庭支持能力較為薄弱致社會穩定度較低而已；另工作部
    分，被告經醫師評為兼職工作者《務農》，被告於抗告意旨中
    雖稱其在外有穩定鐵工專長，固定工作等，然姑且不論縱使
    扣除此部分之得分（2分），被告之總分仍逾60分，況就被
    告稱有鐵工固定工作一情，並無相關證據佐證，且與被告於
    警詢中稱自己無業（見被告109年5月28日警詢筆錄，警卷6
    頁）不相符合（按若無業則得分5分），故難認可採。依此
    ，足認本件被告抗告所為各項主張均無法採信。
㈦、綜合上述，原審因而依檢察官之聲請，適用毒品危害防制條
    例第20條第3項、第2項後段之規定，裁定被告令入戒治處所
    施以強制戒治，其期間為6個月以上，至無繼續強制戒治之
    必要為止，但最長不得逾1年，經核並無不合。被告執上開
    情詞提起抗告，為無理由，應予駁回。　　　
據上論結，應依刑事訴訟法第412條，裁定如主文。
中　　華　　民　　國　　111 　年　　7 　　月　　15　　日
                  刑事第三庭    審判長法  官 吳進寶
                                      法  官 方百正
                                      法  官 陳億芳
以上正本證明與原本無異。
不得再抗告。
中　　華　　民　　國　　111 　年　　7 　　月　　15　　日
　　　　　　　　　　　　　　　　　　　書記官 陳慧玲